臺灣高等法院民事判決　　　　　　　　　 93年度上字第759號
上　訴　人　乙○○
訴訟代理人　盧建宏律師
被上訴人　　甲○○
　　　　　　丙○○
　　　　　　黃建郕
　　　　　 （即黃道興）　 六號
共　　　同　陳鄭權律師
訴訟代理人
複代理人　　丁俊和律師
上列當事人間請求確認抵押權不存在等事件，上訴人對於中華民
國九十三年六月二十九日臺灣桃園地方法院九十三年度訴字第二
七八號第一審判決提起上訴，經本院於九十四年四月十三日言詞
辯論終結，判決如下：
    主  文
上訴駁回。
第二審訴訟費用由上訴人負擔。
    事實及理由
一、上訴人起訴主張：上訴人所有坐落桃園縣大溪鎮○○段第一
    ○九之二二四地號土地，暨其上建物第二二九五號即門牌號
    碼桃園縣大溪鎮○○路○段十五巷六號房屋（下稱系爭不動
    產），為兩造之父母黃利秋、黃卓艷共同出資購買而登記予
    上訴人所有，以保障上訴人生活。兩造間並無任何債權債務
    關係存在，詎被上訴人三人未經上訴人同意，於民國（下同
    ）八十四年九月間由被上訴人甲○○之妻王淑渼騙取上訴人
    之印鑑，委請代書設定虛偽之最高限額抵押權。上訴人多次
    欲與被上訴人三人協商塗銷系爭抵押權，被上訴人均置之不
    理，上訴人以起訴狀繕本之送達作為終止系爭抵押權契約之
    意思表示，爰依法訴請確認系爭抵押債權不存在及請求被上
    訴人應將系爭抵押權塗銷。
二、被上訴人則以：被上訴人三兄弟共同經營父親黃利秋所開設
    之鑫昌廢五金公司，而以賺得之盈餘共同於八十四年七、八
    月間，透過黃利秋之戶頭出資新台幣（下同）四百八十五萬
    元購買系爭不動產，後翻修裝潢又支出一百一十五萬元，總
    計支出六百萬元，並非由上訴人獨自出資購買。被上訴人三
    人本欲將系爭不動產公平分配，但因父親黃利秋勸說被上訴
    人將系爭不動產預留一份予上訴人，故被上訴人三人始決定
    將系爭不動產登記於上訴人名下，為公平起見，約定上訴人
    將來須償還被上訴人三人各一百五十萬元，即當初購買系爭
    不動產及翻修金額之四分之一。兩造為使上訴人擔保將來能
    履行其所負之債務，始以系爭不動產為抵押之標的物而設定
    系爭抵押權，被上訴人並未騙取上訴人之印鑑，且兩造間之
    抵押權確係存在等語，資為抗辯。
三、原審對於上訴人之請求，判決上訴人敗訴，上訴人聲明不服
    ，求為廢棄原判決，並判決(一)確認上訴人所有坐落桃園縣大
    溪鎮○○段第一○九之二二四地號土地，暨其上建號二二九
    五號即門牌號碼桃園縣大溪鎮○○路○段一五巷六號之房屋
    ，於八十九年八月二十九日為被上訴人三人設定最高限額四
    百五十萬元，存續期間不定期限之抵押債權不存在。(二)被上
    訴人等三人應將前項抵押權設定辦理塗銷登記；被上訴人則
    求為判決駁回上訴。
四、爭不動產現登記為上訴人所有，其上並登記有最高限額抵押
    權四百五十萬元，被上訴人三人為抵押權人，債權範圍各三
    分之一，有土地登記謄本、土地登記申請書、土地抵押權設
    定契約書、建物登記謄本各乙份可證，復經原審向桃園縣大
    溪地政事務所函調系爭抵押權之全部申請資料可稽，且為兩
    造所不爭，足堪信為真實。
五、被上訴人主張：被上訴人三兄弟共同經營父親黃利秋所開設
    之鑫昌廢五金公司，而以賺得之盈餘共同於八十四年七、八
    月間，透過黃利秋之戶頭出資四百八十五萬元購得系爭不動
    產，後翻修裝潢又支出一百一十五萬元，總計支出六百萬元
    ，兩造及黃利秋均同意將系爭不動產登記予上訴人所有，惟
    因被上訴人三人均有出資，而上訴人未出資，故兩造亦同意
    動產係兩造之父母黃利秋、黃卓艷共同出資購買，贈與上訴
    人，被上訴人甲○○之妻王淑渼於八十四年九月間騙取上訴
    人之印鑑，委請代書虛偽設定系爭抵押權，兩造間並無任何
    債權債務關係存在云云。按當事人主張有利於己之事實，就
    其事實有舉證之責任；又私人之印章由自己使用為常態，被
    人盜用為變態，主張變態事實之當事人，自應就被盜用之事
    實負舉證責任。經查：
  (一)證人黃利秋證稱：「（問：系爭不動產當時是如何買的？）
    當時被上訴人三人與我一起做回收生意，上訴人還在唸書，
    我知道系爭不動產原所有權（人）要賣，我與太太就一起決
    定要買，被上訴人三人都有出一點錢，另外我太太跟我說上
    訴人耳朵有一點重聽，希望給他一點保障，就決定把房子登
    記給上訴人，那時大家都同意，另外考慮到被上訴人三人有
    出錢，所以才登記本件抵押權」；「（問：登記抵押權時上
    訴人知情否？有同意否？）當然知道，也同意。」等語。證
    人王玉瑟證稱：「（問：系爭不動產之買賣經過？）當初大
    家都有談，長輩是決定登記給上訴人，但是我們妯娌覺得不
    公平，因為我們也有出錢。後來大家同意的結果是登記給上
    訴人，但被上訴人有抵押權以免上訴人賣掉。出多少錢我記
    不清楚，因為當時大家錢有在一起」等語。證人王淑渼證稱
    ：「（問：系爭不動產的買賣經過？）當時要買的時候是用
    廢五金生意的錢，戶頭都是我爸爸黃利秋的，因為被上訴人
    三兄弟都娶老婆了，登記給誰都不好講，大家才同意登記給
    尚未娶妻的乙○○，但他都沒出錢，所以才決定設定給被上
    訴人三兄弟，買房子的錢是公司即被上訴人三兄弟一起做賺
    的錢。開會時兩造及父母親和媳婦都在場」等語（見原審卷
    第一一八頁至第一二○頁）。黃利秋係兩造之父，與兩造均
    屬至親關係，其證言應無偏袒兩造之虞，其所為之證言，應
    屬可採。
  (二)證人即代書李基榮於本院證稱：「本件所有權移轉登記及抵
    押權設定登記是我辦理的。設定抵押權部分是兩造的母親委
    託我辦的。我不知道他的姓名，只知道是黃太太。當時兩造
    都沒有到場。代書費用是黃太太付的。我不知道黃太太她的
    名字是否叫做黃卓艷。從買賣開始就是黃太太出面，與賣方
    簽合約的時候，她說房子要登記給他的兒子，為什麼要登記
    給他兒子，因時間太久了我不記得了。土地和房屋權狀以及
    抵押權狀我是交給黃太太。是在辦好房屋和土地移轉登記之
    後黃太太來拿權狀時候說要再辦理抵押權」等語（見本院卷
    第六五頁至第六六頁），證人李基榮係黃卓艷所委任，與兩
    造均無利害關係，其證言並無瑕疵，足堪信為實在。本件分
    別於八十四年八月二十五日、同年九月一日向桃園縣大溪地
    政事務所申請辦理所有權移轉登記及抵押權設定手續，有登
    記申請書影本可證（見本院卷第三五頁、第四六頁），該二
    登記手續接續辦理，時間接近，顯係按黃卓艷預定之計畫進
    行，足證兩造與黃卓艷間均有辦理抵押權之合意。
  (三)本件設定者為最高限額抵押權，最高限額抵押權所擔保者係
    訂約時或將來發生之債權。本件所擔保之債權係「雙方買賣
    行為之擔保」，有抵押權設定契約書影本可證（見本院卷第
    四九頁），該文字係由證人李基榮所記載，其真意為何？證
    人李基榮證稱：「抵押權擔保的債權是這間房子的買賣行為
    ，應該是要保障其他兄弟姊妹應有的權利。當時黃太太有無
    說要保障什麼樣的權利我沒有印象」等語（見本院卷第六六
    頁），足認抵押權係擔保被上訴人購買、裝潢該不動產之一
    切出資。
  (四)證人王淑渼證稱：「（問：辦理抵押權的印鑑證明是何人去
    申請的？）我和乙○○一起去的」；「（提示上證一印鑑登
    記證明申請書）申請書上是我的筆跡」；「（問：為何上訴
    人不自己親自寫？）上訴人說他寫字不好看要我幫他寫」；
    「（問：乙○○他有在場為何不自己簽名？）辦事的小姐也
    沒有反對，我就幫他寫」；「上訴人是初次聲請，如果他沒
    有到場，戶政人員不會讓他辦」等語（見本院卷第九四頁至
    第九六頁）。按印鑑登記辦法第五條前段規定：「申請印鑑
    登記應由當事人填具印鑑登記申請書及印鑑條各一份親自辦
    理」；本件係同時辦理申請印鑑「登記」及「證明」，該申
    請書說明欄記載：「初申請印鑑證明必需本人親自辦理，委
    託申請印鑑證明應填附委託書」，有印鑑登記證明申請書影
    本可證（見本院卷第三四頁）。本件係初次申請登記印鑑，
    自屬初次申請印鑑證明，依前開規定，須本人親自辦理，而
    不得委託他人辦理，上訴人主張其未到戶政事務所辦理云云
    ，與事實不符。印鑑證明書係由黃卓艷交予代書李基榮，已
    如前述，王淑渼茍係盜用上訴人之印鑑，豈敢將印鑑證明書
    交付上訴人之母黃卓艷，而自曝犯行？上訴人並未舉證證明
    王淑渼盜用其印文，其主張王淑渼盜用印鑑，自不足採。系
    爭印鑑證明係由上訴人親自申請，足堪信為真實。
  (五)系爭不動產現仍由被上訴人黃建郕占有使用，有房屋稅繳款
    書二紙、地價稅繳款書一紙、水費收據二紙、電費通知單一
    紙、電費通知及收據一紙、電信費收據一紙足憑。系爭不動
    產如係單純贈與上訴人一人所有，應不致於任令被上訴人黃
    建郕占用多年而不處理。
  (六)台灣之民俗習慣，父母生前取得之不動產，時以兒子名義登
    記，但兩造均為兒子，黃利秋、黃卓艷以共有之盈餘購屋，
    實無獨厚上訴人之理，其有設定抵押權之安排，亦合情理。
  (七)綜上所述，被上訴人主張兩造合意設定系爭抵押權，且亦有
    前開債權債務關係存在，足堪信為真實。
六、上訴人雖另以：(一)被上訴人於原審提出證人黃利秋之新竹國
    際商業銀行之帳戶，證明渠等有出資之事實，惟其中八十四
    年七月十九日支付二百五十萬之買賣價款，斯時系爭房地出
    賣人徐淑珍尚未取得所有權，徐淑珍係於八十四年七月二十
    九日始取得所有權，如何能在取得所有權之前就收受相當買
    賣價金一半之價款，足見被上訴人所言不實，渠等並無出資
    ；(二)證人黃利秋、王淑渼均稱：買房子之事，只有開過一次
    家庭會議，設定抵押權和買房子是同一次講的，王淑渼又補
    稱上訴人開家庭會議時在場並同意設定抵押權，則依經驗法
    則，渠等應會請上訴人一次交付其相關文件，委請土地代書
    辦理所有權移轉及抵押權。惟土地代書李基榮卻證稱「是在
    辦好房屋及土地移轉登記之後黃太太來拿權狀時說要再辦理
    抵押權」，足見證人黃利秋、王淑渼說法不實，上訴人並未
    參與家庭會議同意設定抵押權；(三)兩造如有達成設定抵押權
    之合意，應待裝修完成確定裝修金額後，再就個人應分擔部
    分設定抵押權，方合事理，被上訴人又何必急於房屋甫過戶
    即設定抵押，足認上訴人並沒有同意設定抵押權；(四)證人黃
    利秋係上訴人及被上訴人之父親，之前即有偽造上訴人名義
    之行為，並經本院判決確定在案，其所為不利上訴人之證詞
    ，自無可採云云。惟查：
  (一)被上訴人主張黃利秋新竹國際商業銀行帳戶，分別於八十四
    年七月十九日轉帳支付二百五十萬元；八十四年八月三十日
    轉帳支付二百三十五萬元以支付買賣價金，並提出歷史資料
    查詢表為證（見原審卷第一○一頁至第一○三頁）。上訴人
    對八十四年八月三十日轉帳支付二百三十五萬元部分，並不
    爭執，該部分足堪信為真實。依土地登記簿之記載，徐淑珍
    於八十四年七月二十九日取得系爭不動產之所有權，但其原
    因發生日期為八十四年五月三日，有土地登記簿影本可證（
    見本院卷第五七頁），徐淑珍既於八十四年五月三日取得對
    系爭不動產之請求權，黃利秋於八十四年七月十九日轉帳支
    付二百五十萬元，亦難認其違反常情，何況徐淑珍事後亦辦
    妥所有權移轉登記。上訴人對系爭不動產係兩造之父母黃利
    秋、黃卓艷共同出資購買，並不爭執（見本院卷第三○頁）
    ，八十四年至今將近十年，黃利秋、黃卓艷如何支付買賣款
    項，因時間久遠記憶模糊，黃利秋本難巨細靡遺詳述來源，
    上訴人以徐淑珍取得所有權前已收受部分價金，而全部否認
    被上訴人有出資，並不可採。
  (二)兩造家庭會議一次決定購買房子與設定抵押權，係屬一行為
    ；至於黃卓艷分二次告知土地代書，又屬另一行為，黃卓艷
    二次告知土地代書，其原因多端，或黃卓艷忘記全部交代；
    或與黃卓艷之習慣有關；或黃卓艷考慮其他因素等等，不一
    而足，一次家庭會議決議兩件事情，不一定一次全部交代證
    人李基榮辦理，兩者間無必然關係。系爭不動產未移轉登記
    為上訴人名義前，亦無法辦理抵押權登記，黃卓艷於李基榮
    辦妥所有權移轉登記後，旋即要求辦理抵押權登記，亦合常
    理。上訴人以家庭會議一次決議，黃卓艷卻分二次交代證人
    李基榮，而推論證人黃利秋、王淑渼證言不實，並不可採。
  (三)本件抵押權係擔保被上訴人購買、裝潢該不動產之一切出資
    ，已如前述，故不必等裝潢完成後再設定抵押權。抵押權何
    時設定與上訴人是否同意設定抵押權，係屬二事，並無必然
    關係，上訴人據此推論其未同意設定抵押權云云，並不足採
    。
  (四)黃利秋雖於另案因不知法律，偽刻上訴人之印章，蓋用於切
    結書上，供甲○○申請營利事業登記證用，經本院判處有期
    徒刑二月，緩刑二年，有本院九十二年上訴字第一三○四號
    刑事判決影本可證（見本院卷第五一頁），黃利秋為兒子甲
    ○○生計，偽刻另一兒子乙○○印章，係因不知法律之護子
    反應，如無其他具體事證足以證明黃利秋對乙○○有偏見，
    尚難認黃利秋之證言偏頗。
七、綜上所述，兩造合意設定系爭抵押權，且兩造間又有前開債
    權債務關係存在，甚為明確，上訴人以起訴狀繕本之送達作
    為終止系爭抵押權契約之意思表示，於法無據。從而，上訴
    人訴請確認系爭不動產所設定之抵押債權不存在，被上訴人
    三人應塗銷系爭抵押權設定登記，為無理由，應予駁回。原
    審駁回上訴人之請求，於法並無不合。上訴意旨指摘原判決
    不當，求予廢棄改判，為無理由，應予駁回。
八、證人童繪霏有關系爭不動產登記給上訴人之原因係聽聞自黃
    卓艷和黃道明，而非親眼目睹，屬傳聞證據；證人證稱其未
    與兩造同住，亦不知道兩造有無召開家庭會議（見本院卷第
    六七頁至第六八頁），自無法證明家庭會議時，兩造未同意
    方法及所舉證據，經本院審酌認對判決結果不生影響，爰不
    一一論列，附此敘明。
九、據上論結，本件上訴為無理由，依民事訴訟法第四百四十九
    條第一項、第七十八條，判決如主文。
中　　華　　民　　國　　94　　年　　4　　月  　26 　日
　　　　　　　　　民事第十二庭審判長法　官　鄭雅萍
　　　　　　　　　　　　　　　      法　官  吳謀焰
                                    法　官　林恩山
正本係照原本作成。
如不服本判決，應於收受送達後20日內向本院提出上訴書狀，其
未表明上訴理由者，應於提出上訴後20日內向本院補提理由書狀
（均須按他造當事人之人數附繕本）上訴時應提出委任律師或具
有律師資格之人之委任狀；委任有律師資格者，另應附具律師資
格證書及釋明委任人與受任人有民事訴訟法第466條之一第一項
但書或第二項（詳附註）所定關係之釋明文書影本。
中　　華　　民　　國　　94　　年　　4 　　月　　27　　日
　　　　　　　　　　　　　　　　　　書記官　周淑靜
附註：
民事訴訟法第四百六十六條之一（第一項、第二項）：
對於第二審判決上訴，上訴人應委任律師為訴訟代理人。但上訴
人或其他法定代理人具有律師資格者，不在此限。
上訴人之配偶、三親等內之血親、二親等內之姻親，或上訴人為
法人、中央或地方機關時，其所屬專任人員具有律師資格並經法
院認為適當者，亦得為第三審訴訟代理人。
